【裁判字號】    92,台上,775
【裁判日期】    920417
【裁判案由】    給付違約金
【裁判全文】
最高法院民事判決                                九十二年度台上字第七七五號
    上  訴  人  羅鴻展即樹林醫院
    訴訟代理人  張清浩律師
    上  訴  人  甲○○
    訴訟代理人  林振煌律師
右當事人間請求給付違約金事件，兩造對於中華民國八十九年九月十三日台灣高等法
院第二審判決（八十九年度重上字第二三二號），各自提起上訴，本院判決如左：
    主  文
原判決除假執行部分外廢棄，發回台灣高等法院。
    理  由
本件上訴人羅鴻展即樹林醫院（下稱羅鴻展）主張：伊於民國八十四年十月二十七日
與對造上訴人甲○○簽訂合作經營復健醫療業務合約書（下稱系爭合約書），約定由
伊提供門診室及復健治療場地暨其他相關配合措施，甲○○則以復健專科醫師提供門
診服務、復健器材、聘僱及管理復健科人員，並定有收入之分配方式，期間自八十四
年十二月一日起至八十九年十一月三十日止，於約定有效期間，如一方有違約情事，
須以新台幣（下同）十萬元乘以未履行合約月數之金額賠償他方。詎甲○○於八十五
年五月底，未告知伊，私自將復健器材拆除，並帶走兩名護理人員，離開醫院，片面
終止兩造合約，另行開設診所，執行復健業務，伊自得請求自八十五年六月一日起至
八十九年十一月三十日止共五十四個月之違約金等情，爰求為命甲○○給付伊五百十
萬元並加付法定遲延利息之判決。
上訴人甲○○則以：伊確與對造上訴人羅鴻展簽訂系爭合約書，並自八十五年五月底
離開樹林醫院，雙方因經營理念不合，且於合約期間羅鴻展未依約給付伊應得之健保
給付，經兩造溝通後合意終止系爭合約，並由羅鴻展出具離職證明書，供伊另行開業
之用。雖合約書約定，合意終止時應於三個月前以書面為之，惟此不妨礙兩造合意終
止之效力等語，資為抗辯。並以伊任職期間，羅鴻展前後僅支付伊醫療費五十八萬四
千七百十元，尚欠伊九十八萬七千五百零三元。羅鴻展自八十四年十二月起即有違約
情事，伊自得請求六個月之違約金六十萬元等情，反訴請求羅鴻展給付伊一百五十八
萬七千五百零三元並加付法定遲延利息之判決。
原審廢棄第一審所為羅鴻展部分敗訴之判決，改判命甲○○給付一百零六萬五千五百
九十九元及自八十七年十二月十七日起至清償日止之法定遲延利息，駁回羅鴻展其餘
之上訴及甲○○之上訴，無非以：兩造簽訂系爭合約書，由羅鴻展提供門診場所，甲
○○提供復健門診及復健相關人員之聘僱及管理，期間自八十四年十二月一日起至八
十九年十一月三十日止，嗣後甲○○於八十五年五月底離開羅鴻展經營之樹林醫院等
情，經甲○○自認無訛，且有合約書影本附卷可稽，堪信為真實。依系爭合約書第十
二條前段約定，契約有效期間甲乙雙方亦得協議終止契約，惟需於三個月以前以書面
提出。甲○○雖以證人李宜芳證述其曾於八十五年二月間要求終止契約，但該證人並
未證明甲○○已提出任何辭職書，經羅鴻展同意，且該證人係甲○○之受僱人，所言
難免偏頗，證人李文森雖為羅鴻展之受僱人，但於台灣板橋地方法院（下稱板橋地院
）證稱：事先沒有聽兩造講要終止契約等語，可見甲○○絕無事先以口頭或書面告知
羅鴻展要終止契約。甲○○無法舉證證明有以書面而表示終止契約，其主張自難採信
。且羅鴻展出具之服務證明書，並非同意終止契約，其發給甲○○服務證明書係為證
明員工之在職期間，使其易於獲得工作，以謀生計。且依勞動基準法第十九條規定，
勞動契約終止時，勞工如請求發給服務證明書，雇主或其代理人不得拒絕。解釋上並
不限於雇主與勞工合意終止合約之情形，縱使其中一方遭另一方依同法第十一條、第
十二條或第十四條片面終止勞動契約時，亦有適用。是以不管羅鴻展發給甲○○者為
在職證明書或離職證明書，均不足以證明兩造已合意終止合約。甲○○於八十五年五
月三十一日中途離職，有違反合約書第十條規定之情事，羅鴻展自得依該約第十三條
規定請求給付違約金。該違約金之性質，顯屬以預定債務不履行之損害賠償額為目的
，如屬過高，法院得予核減之。查羅鴻展所開設之樹林醫院原無復健科，於與甲○○
合作後始設之，甲○○不願再合作，羅鴻展可與他人合作，其約定之違約金每月十萬
元，顯然過高，應核減為每月三萬五千元，甲○○未履行合約之月數為五十四個月，
應賠償之金額合計一百八十九萬元。甲○○於八十五年五月三十一日離職時，將所帶
來之設備拆除，未將羅鴻展提供之場所復原，造成多處天花板、門、牆之損壞。證人
羅阮美惠雖證稱，打電話給甲○○，他說四、五月的健保費賠給羅鴻展，他不要了等
語。惟羅鴻展遲至三年後才主張天花板等之損害，且未於起訴狀主張，此部分之主張
自無可採。次查甲○○坦承羅鴻展共計支付五十八萬四千七百十元，已佔甲○○主張
未付金額九十八萬七千五百零三元之百分之五十九點二。不能謂羅鴻展每月均有違約
未付之情事。且依民法第三百二十一條、第三百二十二條規定，對於一人負擔數宗債
務，而其給付種類相同者，如清償人所提出之給付不足清償全部債額時，則債務已屆
清償期者，儘先抵充，則三月份所給付者，應抵充一、二月份之不足。此外，樹林醫
院復健科申請費用明細表，僅記載八十五年一月份至五月份所申請之健保給付，亦不
能據以認定八十四年十二月份羅鴻展有違約未付之情事，甲○○自不得請求違約金六
十萬元。末查復健部門應依合約將其中百分之七十五作為甲○○之報酬，合計為一百
九十萬四千九百九十一．二六元，故甲○○應得之報酬僅為一百四十二萬八千七百四
十三元，再扣除甲○○應自行負擔之掛號費一萬零四百元及其員工李宜芳、陳鳳玲之
健保費，合計一萬九千六百三十二元，甲○○應得之醫療報酬為一百四十萬九千一百
十一元，羅鴻展尚未給付之金額為八十二萬四千四百零一元，抵銷甲○○前開應給付
之違約金一百八十九萬元後，羅鴻展請求甲○○給付一百零六萬五千五百九十九元本
息部分，即無不合，應予准許。至羅鴻展逾上述金額本息之請求，以及甲○○反訴之
請求，均無理由，而不應准許等詞，為其判斷之基礎。
惟查甲○○於原審抗辯稱：依台北縣醫療機構醫事人員歇業申請書第三項所載必須檢
附之文件即為離職證明書，若羅鴻展認伊違約，大可不發給離職證明，伊即無法申請
歇業並另行開業，自得依約履行，此乃「契約必須遵守」之精神，與工作權保障無關
。且伊已提出辭呈，而由有權准許辭職之羅鴻展發給證明，自足認兩造間之契約已合
意終止，且合約書雖約定應於三個月前以書面為之，但該約定並非強制規定，只要雙
方合意，即使不依該期間為之，亦無不可云云（原審卷第五六｜五七頁、第八三頁）
。又兩造於合約書第十二條約定，本契約有效期間內，甲乙雙方亦得協議中止契約…
…等語。倘甲○○確曾提出辭呈，經羅鴻展同意後，並發給離職證明書，使其得據以
申請歇業屬實，證人李宜芳又供證甲○○已向羅鴻展提出終止契約等情，則甲○○抗
辯兩造間之合約已於八十五年五月三十一日合意終止乙事，即非無研酌之餘地。原審
疏未釐清，並說明甲○○前開抗辯不足採取之意見，遽為其不利判斷，已有違誤。次
查合約書第四條約定，有健保部分：健保給付撥入甲方（指羅鴻展）之帳戶後，甲方
應併同健保自付額，於七日內按第三條所訂之分配比例給予乙方（指甲○○）。自費
部分：甲方應每月底結算，並於次月五日前按第三條所訂之分配比例給予乙方。原審
亦認羅鴻展僅支付五十八萬四千七百十元予甲○○，尚有八十二萬四千四百零一元未
給付等情屬實，羅鴻展既未依前開約定時日給付甲○○應得之款項，則甲○○主張羅
鴻展違約，反訴請求羅鴻展給付八十四年十二月至八十五年五月共計六個月之違約金
六十萬元，並主張與羅鴻展請求之金額相抵銷等語（原審卷第八三頁），似非全無依
據。原審對此恝置不論，亦有未合。再按當事人約定契約不履行之違約金過高者，法
院固得依民法第二百五十二條以職權減至相當之數額，惟是否相當，仍須依一般客觀
事實，社會經濟狀況及當事人受損害情形，以為酌定標準（本院四十九年台上字第八
０七號判例參照），原審徒謂：羅鴻展開設之樹林醫院原無復健科，與甲○○合作後
始設之，甲○○不願再合作，羅鴻展可與他人合作，因此約定之違約金每月十萬元顯
然過高，應核減為每月三萬五千元云云，而未就一般客觀事實、社會、經濟狀況及羅
鴻展受損害情形併予斟酌，尤欠允洽。末查羅鴻展就甲○○反訴請求其給付八十四年
十二月至八十五年五月份之健保給付等醫療費用。抗辯甲○○同意以八十五年四、五
兩個月份之健保費用賠償因拆除復健室未予復原所造成羅鴻展之損害，與其所提出之
本訴請求有別，原審亦認證人羅阮美惠證稱：甲○○於電話回答說：四、五月的健保
費要賠給羅鴻展等語，並據羅鴻展另提出照片四張為證，原審疏未詳查，僅以羅鴻展
遲至三年後才主張天花板等損害，且未於起訴狀中主張，自不可採云云，就此部分為
羅鴻展不利之認定，亦嫌率斷。兩造上訴論旨，分別執以指摘原判決於其不利部分為
不當，求予廢棄均非無理由。
據上論結，本件兩造上訴均有理由。依民事訴訟法第四百七十七條第一項、第四百七
十八條第一項，判決如主文。
中      華      民      國    九十二    年      四      月     十七     日
                              最高法院民事第四庭
                                  審判長法官  蕭  亨  國
                                        法官  許  朝  雄
                                        法官  謝  正  勝
                                        法官  陳  淑  敏
                                        法官  劉  福  來
      右正本證明與原本無異
                                              書  記  官
中      華      民      國    九十二    年      五      月      二      日


司法院資訊處製作；財團法人民間司法改革基金會備份。
